【裁判字號】    97,勞訴,39
【裁判日期】    970822
【裁判案由】    損害賠償
【裁判全文】
臺灣臺中地方法院民事判決              97年度勞訴字第39號
原      告  乙○○
訴訟代理人  胡達仁律師
被      告  佳德建材股份有限公司
法定代理人  丙○○
被      告  謝得蒼即竣盛工程行
            甲○○
            戊○○
            丁○○
上列當事人間請求損害賠償事件，經本院刑事庭移送而來（97年
度附民字第154號），本院於97年7月30日言詞辯論終結，判決如
下：
    主      文
被告謝得蒼即竣盛工程行、丁○○應連帶給付原告新台幣貳佰貳
拾陸萬捌佰捌拾陸元，及被告謝得蒼即竣盛工程行自民國九十七
年一月二十一日、被告丁○○自民國九十七年一月二十日起，均
至清償日止，按年息百分之五計算之利息。
原告其餘之訴駁回。
訴訟費用由被告謝得蒼即竣盛工程行、丁○○連帶負擔百分之五
十二，餘由原告負擔。
本判決原告勝訴部分，於原告以新臺幣柒拾伍萬參仟元為被告謝
得蒼即竣盛工程行、丁○○供擔保後，得假執行。
原告其餘假執行之聲請駁回。
    事實及理由
壹、原告起訴主張：
一、被告謝得蒼即竣盛工程行（下稱被告謝得蒼）於民國95年間
    向被告佳德建材股份有限公司（下稱佳德公司）承包施作位
    於南投縣竹山鎮慈照寺鋼構工程，竣盛工程行之負責人為被
    告謝得蒼，於上該工地場所負責人則為被告丁○○、戊○○
    ，佳德公司之上該工地場所負責人則為被告甲○○，被告謝
    得蒼並於95年6月間僱用原告施工。原告於95年9月10日下午
    3時左右，於被告丁○○指示下，在大慈山工地現場於7公尺
    高之施工架進行噴漆工程時，不慎失足自高處摔落，受有股
    骨幹骨折、跟骨骨折及右側足部變形等身體上傷害，並造成
    原告右踝顯著關節活動障礙、右股骨不癒合、必須使用柺杖
    助行之殘廢情形，原告勞動能力因而大為減損，精神上受有
    莫大痛苦。被告甲○○、丁○○業經檢察官起訴業務過失傷
    害罪嫌，原告主張援用本院96年度易字第6130號刑事判決認
    定之事實。
二、被告佳德公司、被告謝得蒼應依勞動基準法第59條第1、2
    款及62條第1項之規定，連帶給付原告薪資補償共445,125
    元：
（一）被告謝得蒼為原告之雇主，原告遭遇職業災害，致生有殘
      廢之情形，被告謝得蒼自應依勞動基準法第59條之規定予
      以補償。而被告佳德公司為事業單位，其以其事業使被告
      謝得蒼承攬，而原告乙○○為其承攬人即謝得蒼承攬部分
      所使用之勞工，故被告佳德公司應與被告謝得蒼連帶負勞
      動基準法第59條之責。
（二）原告於竣盛工程行工作期間，日薪為新台幣（下同）1,60
      0元，惟假日不計薪，於95年6月5日至同年9月10日共95日
      ，計領取薪資110,500，每日薪資平均約為1,163元。然原
      告每日已依勞工保險條例申請勞工保險給付548 元（95年
      9月10日至96年9月9日）及391元（96年9月10 日至97年9
      月9日），故被告謝得蒼與佳德公司仍應給付每日差額615
      元（95年9月10日至96年9月9日）及772元（96年9月10日
      至97年9月9日），共計506,255元（計算式：615×365＋7
      72×365＝506255），扣除被告謝得蒼於95年11月11日已
      給付原告之薪資補助款41,130元（25,000元現金及16,130
      元保險金給付）、於95年9月10日給付之慰問金1萬元、於
      95年11月28日借予原告之1萬元後，被告尚應給付445,125
      元。
（三）被告違反勞工保險條例之規定，就原告月薪約35,000元之
      薪資，僅向勞保局申報薪資為25,200元，涉嫌「以高報低
      」之不實申報，致原告受傷未能請領「正確」之勞工保險
      給付。原告「實際獲得」之勞工保險傷病給付有二，分別
      為：(1)殘障給付201,600元。(2)傷病給付：315,828 元。
三、被告甲○○、丁○○、謝得蒼、戊○○應連帶賠償原告損害
    共3,906,347元：
（一）被告甲○○為佳德公司員工，亦係佳德公司承包南投縣竹
      山鎮大慈寺剛構工程之現場負責人，被告謝得蒼為竣盛工
      程行之負責人，被告丁○○為被告謝得蒼選任之工地現場
      負責人，被告戊○○為工地領班主管，均係從事業務之人
      。其等疏未注意於原告在施工架上作業時不得移動施工架
      ，亦無提供安全帶、安全帽及其他必要防護具，以防止發
      生危險，旋即指示原告於上揭時地使用7公尺高之移動式
      施工架進行噴漆工程之工作，且現場任由被告丁○○與另
      一名工人徒手推動前揭施工架，致施工架傾斜時，原告墜
      落地面，因而受有右踝顯著關節活動障礙、右股骨不癒合
      、必須使用柺杖助行之殘廢情形。被告甲○○、丁○○、
      謝得蒼、戊○○違反營造安全衛生設施標準第11條第1項
      、59條第1項第3款，勞工安全衛生法第5條第1項第5款及
      勞工安全衛生設施規則第281條第1項之規定等保護他人之
      法律，致原告受有職業災害，自應依民法第184條第2項之
      規定連帶負擔損害賠償之責。
（二）原告依民法第193條第1項、第195條第1項之規定，請求賠
      償3,906,347元：
    １、住院期間及出院後之看護費用222,000元：
        原告因上揭職業災害受有右踝顯著關節活動障礙、右股
        骨不癒合、必須使用柺杖助行之殘廢情形，於95年9月
        10日經由急診入院，於同年月20日接受鋼板（釘）固定
        術，並於同年月30日出院，住院期間為21日，且原告因
        受傷情形嚴重，出院後仍無法自理生活，是原告住院期
        間21日及出院後3個月有專人看護之必要。原告住院期
        間21日及出院後3個月期間，均由原告母親鍾菁萍全日
        看護照顧生活起居，如以一般看護費用，1日2,000元計
        算，被告應連帶賠償222,000元之看護費用。被告抗辯
        住院期間戊○○之配偶有至醫院原告照顧一事，原告否
        認之，因原告住院期間均由父母看護，姊姊僅偶爾幫忙
        。
    ２、踝足支架及矯正鞋費用543,442元：
        被告因上開職業災害，必須使用踝足支架及矯正鞋方得
        行走，踝足支架一支7,000元，矯正鞋一雙4,000元，共
        11,000元。又矯正鞋及支架為消耗品，矯正鞋之耐用年
        限每人不同，依目前原告大多在家修養鮮少外出走動之
        使用情形下，使用已近1年，已磨損即將不堪使用，此
        可由原告出庭時證明之，是每年至少需更換1次，亦即
        每年必須使用2雙矯正鞋及支架。而原告今年發生事故
        為24歲，參照台灣地區男性平均餘命表及霍夫曼係數表
        ，原告尚有50.11年之餘命，故被告等人應給付543,442
        元。
    ３、就醫計程車資10,710元：
        原告因受有上揭傷害，前往醫院都需搭乘計程車往返，
        每次搭乘計程車之費用為630元，截至目前共計 17次，
        ，共10,710元。
    ４、中藥補品及相關藥品20,000元：
        原告因本件職業災害需服用中藥、補品及相關藥品，總
        計約支出20,000元。
    ５、減少勞動能力之損害211,195元：
        原告因上開職業災害致右踝遺留顯著關節活動障礙，生
        理運動範圍喪失3分之1以上，依勞工保險局規定，為第
        13級，參照勞工保險條例第53條附表所定殘障給付標準
        表，被告所喪失之勞動能力為23.07﹪，以原告平均薪
        資4萬元計算，自事故發生後2年起算（97年9月10日）
        至原告60歲時（130年12月9日）止，共32年3月，依霍
        夫曼係數表扣除中間利息後，原告因而受有2,110,195
        元之損害。
    ６、精神慰撫金1,000,000元：
        原告71年次，事故發生時年方24歲，高職畢業、目前無
        業，沒有收入，名下沒有財產。原告退伍後旋即至竣盛
        工程行上班，月薪平均約35,000元，原有大好前程，不
        料上班不到3個月即發生上開職業災害，導致原告身心
        均受嚴重打擊，精神痛苦更是難以言喻。而原告家中經
        濟支柱原為原告年逾60歲之老父，原望原告退伍後，能
        代替老父成為家中經濟來源，使皆已逾60歲高齡之雙親
        得安享老年生活，突生此意外，致家中經濟重擔又全加
        諸老父肩上，然原告父親年齡已高，於台中市擔任清潔
        工一職已顯吃重，豈料，前段時間因颱風來襲，風雨交
        加，致使原告乙○○之父親於上班途中發生車禍，肋骨
        摔斷3根，更使原告乙○○一家處境愈形艱難，不僅是
        原告，全家人皆因本件事故而陷入經濟與精神之龐大壓
        力下，爰請求被告應給付100萬元之精神慰撫金。
四、並聲明：
（一）被告佳德公司、謝得蒼應連帶給付原告445,125元，及自9
      5年9月10日起至清償日止，按週年利率百分之5計算之利
      息。
（二）被告謝得蒼、甲○○、戊○○、丁○○應連帶給付原告3,
      906,347元，及自95年9月10日起至清償日止，按週年利率
      百分之5計算之利息。
（三）原告願供擔保，請准宣告假執行。
貳、被告部分
一、被告佳德公司則以：
（一）該工程係佳德公司發包予竣盛工程行，工程範圍為鋼層板
      鋪設，包括施工、吊運、工地安全衛生及清潔，人員均經
      6小時安全衛生講習始可至工地施工，一般6小時的衛生課
      程上完後會有1小時的危害告知課程。工程合約還有工程
      配合的事項，當初承攬合約約定由竣盛工程行負全部責任
      。又竣盛工程行有向安泰保險公司投保，如需賠償應由竣
      盛工程行向安泰保險公司請求，原告應該向安泰保險公司
      協商，而非請求被告賠償。另原告已向勞保局請領51萬7
      千多元。對於原告請求薪資補償之醫療期間自95年9月10
      日至97年9月9日止無意見，但不同意原告主張自95年6月5
      日至95年9月10日之日平均薪資為1,163元，因全部工人均
      係論日計酬，有做才有工資等語，資為抗辯。
（二）並聲明：駁回原告之訴。
二、被告甲○○則以：
（一）被告甲○○為佳德公司之員工，並非慈照寺鋼構工程之現
      場負責人，而是浪板鋪設工程的現場負責人，佳德公司並
      未承做鋼構工程等語，資為抗辯。
（二）並聲明：駁回原告之訴。
三、被告謝得蒼則以：
（一）不同意原告主張其自95年6月5日至95年9月10日之日平均
      薪資為1,163元，因原告乃論日計酬（支領日薪），有做
      才有薪水。就事故發生後之原告薪資，對於勞健保不足部
      分，竣盛工程行有補償4個月予原告。目前原告已向勞保
      局請領51萬7千多元。被告謝得蒼係明德家商補校畢業、
      職業為經營竣盛工程行承包工程，年收入不一定，平均約
      30幾萬元，名下有1棟房屋等語，資為抗辯。
（二）並聲明：駁回原告之訴。
四、被告戊○○則以：
（一）事發當時，被告戊○○受僱竣盛工程行，擔任該工地領班
      。責任歸屬部分刑事庭已經裁判，被告戊○○沒有必要負
      責。被告戊○○係高工畢業，目前受僱於竣盛工程行，月
      薪平均2萬多元，名下沒有財產等語，資為抗辯。
（二）並聲明：駁回原告之訴。
五、被告丁○○則以：
（一）事發當時，竣盛工程行向佳德公司承包鋼層板鋪設，被告
      丁○○受僱於竣盛工程行，為竣盛工程行承包鋼構工程的
      現場負責人。對刑事判決有意見，因員工都有上過6小時
      的課程，都知道進入工地該做什麼，不該將責任都推給被
      告，竣盛工程行也是承包工程才有錢賺。被告戊○○只是
      工地領班，並非竣盛工程行負責人，亦非現場負責人，應
      該不用負責。被告丁○○係國中畢業，竣盛工程行員工，
      目前無收入，最近竣盛工程行都沒有工程，未上工即無薪
      又，名下沒有財產等語，資為抗辯。
（二 ）並聲明：駁回原告之訴。
參、本院之判斷
一、按勞工因遭遇職業災害而致死亡、殘廢、傷害或疾病時，雇
    主應依勞動基準法第59條之規定予以補償，勞動基準法第59
    條定有明文。立法意旨在於近代事業經營，由於機械或動力
    的使用，或化學物品或輻射性物品的使用，或工廠設備的不
    完善，或勞工的工作時間過長，或一時的疏失等情，均可能
    發生職業上的災害，致使勞工傷病、死亡或殘廢。勞工一旦
    不幸遭受職業上的災害，往往使勞工及其家屬的生活，陷於
    貧苦無依之絕境，勞工若因執行業務而發生職業上之災害，
    當然應由雇主負補償責任。惟勞動基準法對「職業災害」未
    設有定義之規定。依該法第1條第1項規定，該法未規定者，
    適用其他法律規定。而其他法律對職業災害設有定義規定者
    ，首推「勞工安全衛生法」。勞工安全衛生法第2條第4項規
    定：「本法所稱職業災害，謂勞工就業場所之建築物、設備
    、原料、材料、化學物品﹑氣體、蒸氣、粉塵等或作業活動
    及其他職業上原因引起之勞工疾病、傷害、殘廢或死亡。」
    勞工安全衛生法復有防止職業災害之目的（該法第1條參照
    ），準此，勞動基準法第59條所稱「職業災害」，依前開勞
    工安全衛生法之規定，應指上述雇主提供工作埸所之安全與
    衛生設備等職業上原因所致勞工之傷害等而言（最高法院78
    年度台上字第371號判決意旨參照）。本件原告於95年9月10
    日下午3時左右，受雇於被告謝得蒼所經營之竣盛工程行，
    在該工程行向被告佳德公司承包之南投縣竹山鎮慈照寺大慈
    山工地現場，受被告丁○○指示，於7公尺高之施工架進行
    噴漆工程時，不慎失足自高處摔落，致受有股骨幹骨折、跟
    骨骨折及右側足部變形等傷害，此為兩造不爭執之事實。原
    告所受傷害，係在其執行職務過程中於工作場所所發生，且
    與雇主有無提供工作埸所之安全與衛生設備等有關，原告所
    受傷害與其執行職務間有相當因果關係，依前揭說明，自屬
    於職業災害。又雇主依前揭勞動基準法所負之職業災害補償
    責任，為一無過失責任，亦即雇主對該災害事故的發生是否
    具有故意或過失，在所不問。亦不能主張勞工就職業災害之
    發生有過失，而主張過失相抵，或主張免責。
二、原告於前揭時地受有股骨幹骨折、跟骨骨折及右側足部變形
    等傷害，既屬職業災害所致，被告謝得蒼於事發時為原告之
    雇主，自應依勞動基準法第59條之規定負補償責任。又事業
    單位以其事業招人承攬，如有再承攬時，承攬人或中間承攬
    人，就各該承攬部分所使用之勞工，均應與最後承攬人，連
    帶負本章所定雇主應負職業災害補償之責任，勞動基準法第
    62條亦定有明文，此為強制規定。本件原告於前揭時地所執
    行之職務，係原告之雇主即被告謝得蒼向被告佳德公司承包
    而來，此為被告佳德公司所自認（見本院卷第29頁）。被告
    佳德公司為承攬人，應與最後承攬人被告謝德蒼連帶負職業
    災害補償之責任。被告佳德公司抗辯：其委由竣盛工程行承
    包時，有約定由竣盛工程行負全部責任云云，縱屬實，亦不
    能因此解免其責任，是其此部分抗辯，並非可採。
（一）按勞工在醫療中不能工作時，雇主應按其原領工資數額予
      以補償，勞動基準法第59條第2款前段定有明文。查原告
      主張其因受有前揭職業災害，自95年9月10日起至97年9月
      9日止，在醫療中不能工作等語，此為被告謝得蒼及佳德
      公司所自認（見本院卷第66頁反面），則原請求被告謝得
      蒼及佳德公司補償其該段期間之原領工資，自屬有據。而
      所謂原領工資，係指該勞工遭遇職業災害前一日正常工作
      時間所得之工資。其為計月者，以遭遇職業災害前最近一
      個月正常工作時間所得之工資除以三十所得之金額，為其
      一日之工資。罹患職業病者依前項規定計算所得金額低於
      平均工資者，以平均工資為準，勞動基準法施行細則第31
      條定有明文。本件原告受雇於被告謝得蒼，其日薪為1,60
      0元，惟原告並非每日均上工，且有上工始能支領薪水，
      此為兩造所不爭執（見本院卷第66頁反面、67頁正面）。
      則原告於95年9月11日起至97年9月9日止，合計730日，此
      段醫療期間所能請求補償之原所能領得之薪資，自不應以
      原告日薪1,600元乘以該段期間之總日數730日為準。原告
      主張以95年6月5日至同年9月10日此段期間共領取之薪資
      110,500元，除以該段期間之總日數95日，以計算其得請
      求補償之日薪，係按勞動基準法第2條第4款所規定，以計
      算日平均工資之方法，亦即「工作期間所得工資總額除以
      工作期間之總日數所得之金額」計算其每日得請求補償之
      工資，應屬公平合理，自可採信。惟依被告謝得蒼所提出
      之原告受雇期間出勤給薪表（見本院卷第70頁），原告自
      95年5月10日起即受雇於被告謝得蒼，其95年5、6月份出
      勤之日數依月序為10日、17.5日，該二月份之每日薪資為
      1,50 0元，共出勤27.5日，合計受領薪資41,250元（27.5
      150 0＝41250）；95年7、8、9月（含95年9月10日事故
      發生日）出勤之日數依序為11日、25日、5.5日，共出勤4
      1.5日，每日薪資1,600元，合計受領薪資66,400元（41.5
      160 0＝664 00），總計原告95年5月10日至9月10日止
      ，共工作69日，合計受領薪資總額107,650元，除以該段
      期間之總日數124日，其每日之薪資為868元（元以下四捨
      五入，下同）。準此，原告得請求被告謝得蒼及佳德公司
      補償73 0日工資之數額為633,640元（730868＝633640
      ）。另依被告謝得蒼所提出之支付明細（見本院卷第34頁
      ），被告謝得蒼曾支付原告95年9月10日至95年10月6日之
      醫療費用34,496元，惟依勞動基準法第59條第1款之規定
      ，勞工因遭遇職業災害而受傷害，雇主應補償勞工必需之
      醫療費用，故被告謝得蒼所支付之此部分費用，依法原應
      由其負擔，且原告亦未再請求補償或賠償此部分費用，故
      被告謝得蒼此部分支出，自不得扣除，併予敘明。
（二）原告就此部分主張被告應給付506,255元，並自行扣除被
      告謝得蒼於95年11月11日已給付原告之薪資補助款41,130
      元、於95年9月10日給付之慰問金10,000元、於95年11月2
      8日借予原告之10,000元，請求被告謝得蒼及佳德公司連
      帶給付445,125元，依法原應予准許。惟按如同一事故，
      依勞工保險條例或其他法令規定，已由雇主支付費用補償
      者，雇主得予以抵充之，勞動基準法第59條但書定有明文
      。立法意旨在於依勞工保險條例之規定，雇主有為所屬勞
      工投保勞保，並繳交部分保險費之義務（勞工保險條例第
      6條、第15條等相關條文參照），除藉此保障勞工生活，
      促進社會安全外，亦有分散危險，將雇主應負責任轉嫁予
      保險人承擔之意，是雇主若已有為所屬勞工投保勞工保險
      ，於勞工任職期間發生職業災害而勞工已受領勞保給付時
      ，自得就勞保已給付部分主張抵充。查原告自承已因同一
      事故，向勞工保險局請領傷病給付315,828元、殘障給付
      201,600元，合計請領517,428元等語，被告謝得蒼亦抗辯
      ：原告已向勞保局請領51萬7千多元等語。惟原告係自勞
      工保險局受領自95年9月13日起至97年7月16日止之傷病給
      付320,761元，復受領殘廢給付201,600元，此有勞工保險
      局核定通知書在卷可憑。是原告因同一事故，因雇主為其
      投保勞工保險所請領之勞保給付數額為522,361元，依法
      自應予以抵充，經抵充後，原告已不得再請求被告謝得蒼
      及佳德公司補償工資，是原告此部分請求為無理由，應予
      駁回。
三、按違反保護他人之法律，致生損害於他人者，負賠償責任。
    但能證明其行為無過失者，不在此限，民法第184條第2項定
    有明文。此項規定為獨立之侵權行為類型（參見該項於88年
    修正理由），所謂保護他人之法律，係指一切以保護他人為
    目的之法律規範而言，除狹義的法律（公法或私法）外，尚
    包括習慣法、命令、規章等。勞工安全衛生法之立法意旨在
    防止職業災害，保障勞工安全與健康（該法第1條參照），
    營造安全衛生設施標準及勞工安全衛生設施規則均係依勞工
    安全衛生法第5條之規定訂定之（營造安全衛生設施標準第1
    條及勞工安全衛生設施規則第1條參照），均屬於保護他人
    之法律。次按僱主對於進入營繕工程工作場所作業人員，應
    提供適當安全帽，並使其正確戴用。僱主對於鋼管施工架之
    設置，其裝有腳輪之移動式施工架，勞工作業時其腳部應以
    有效方法固定之，勞工於其上作業時不得移動施工架，營造
    安全衛生設施標準第11條之1、第59條第3款（96年10月2日
    修正前）定有明文。又僱主對防止有墜落、崩塌等之虞之作
    業場所引起之危害，應有符合標準之必要安全衛生設備。僱
    主對於在高度二公尺以上之高處作業，勞工有墜落之虞者，
    應使勞工確實使用安全帶、安全帽及其他必要之防護具。前
    項規定經僱主採安全網等措施者，不在此限，勞工安全衛生
    法第5條第1項第5款、勞工安全衛生設施規則第281條（96年
    10月2日修正前）亦分別定有明文。惟勞工安全衛生法所稱
    雇主，依該法第2條第2項之規定，須為該法適用範圍內僱用
    勞工從事工作之事業單位之事業主或事業之經營負責人，始
    足當之，此由同條第3項之規定對照觀之即明。又事業單位
    以其事業招人承攬時，應由承攬人就承攬部分負該法所定雇
    主之責任；原事業單位則僅就職業災害補償與承攬人負連帶
    責任；再承攬者亦同，亦為勞工安全衛生法第16條所明定。
    經查：
（一）本件原告於事發時係受雇於被告謝得蒼，在被告謝得蒼向
      被告佳德公司承包之前開鋼承板鋪設工程7公尺高之處從
      事施工架噴漆工程時，失足摔落，致受有前揭傷害，此為
      兩造不爭執之事實。被告謝得蒼係僱用原告從事上開工作
      之事業主，自應注意前揭規定，且前揭法令所科以雇主之
      注意義務，不能任由雇主以契約轉嫁予他人而主張免責；
      被告丁○○係受雇於被告謝得蒼，擔任被告謝得蒼向被告
      佳德公司承包之前揭鋼承板鋪設工程現場負責人，依其職
      務，係代表事業主即被告謝得蒼處理前揭事務之人，此經
      被告謝得蒼於偵查中陳明在卷，經調卷查明，是被告丁○○依其職務，亦應注意前揭規定，其二人疏未注意，未注
      意使原告確實使用安全帶、安全帽及其他必要防護具，方
      可從事工作，亦未注意原告在施工架上作業時不得移動施
      工架，以防止發生危險，旋即指示原告於上揭時地使用7
      公尺高之移動式施工架進行噴漆工程之工作，且現場任由
      被告丁○○等人徒手推動前揭施工架，致施工架傾斜時，
      原告墜落地面，復無任何防止墜落之安全設施，被告丁○○並因而經本院96年度易字第6130號刑事判決判處有罪，
      有刑事判決在卷可憑，依前揭規定，自應由被告謝得蒼、
      丁○○就其承攬前揭原告所從事之鋼承板鋪設工程部分負
      勞工安全衛生法所定雇主責任。被告謝得蒼、丁○○違反
      前揭保護他人之法令，致生損害於原告，推定其等就事故
      之發生有過失。
（二）至於被告甲○○係受雇於被告佳德公司，被告佳德公司依
      勞工安全衛生法第16條之規定，無須負該法所定之雇主責
      任，被告甲○○亦非原告所施工之鋼板鋪設工程之現場負
      責人，自無前揭法令所示之注意義務。前揭刑事判決雖認
      被告甲○○亦應負業務過失傷害罪責，惟附帶民事訴訟經
      移送民事庭後，即屬獨立民事訴訟，其移送後之訴訟程序
      ，應適用民事訴訟法，刑事訴訟所調查之證據，及刑事訴
      訟判決所認定之事實，並非當然有拘束民事訴訟之效力。
      換言之，附帶民事訴訟經送於民事庭後，即為獨立民事訴
      訟，其裁判不受刑事判決認定事實之拘束（最高法院43年
      台上字第95號、48年台上字第713號判例參照）。其次，
      被告戊○○固自承受雇於被告謝得蒼擔任該工地之領班，
      惟其非原告之雇主，原告之雇主即被告謝得蒼於偵查中陳
      稱：丁○○是現場總負責人，戊○○是領班，丁○○忙不
      過來時，由戊○○負責等語（見台中地方法院檢察署96年
      度調偵字第290號卷第62頁），而事故發生時被告丁○○
      在場，足見當時依被告戊○○之職務，並非代表事業主即
      被告謝得蒼處理前揭工安事務之人，被告戊○○亦無前揭
      法令所規定之注意義務。原告告訴被告戊○○業務過失傷
      害事件，經台中地方法院檢察署檢察官以96年度調偵字第
      290號處分書為不起處分，並經台灣高等法院台中分院檢
      察署96年度上聲議字第146號駁回再議確定，有處分書在
      卷可稽，並經調閱刑事卷查明屬實。原告以被告甲○○、
      戊○○違反前揭法令之注意義務，依民法第184條第2項之
      規定，請求被告甲○○、戊○○連帶賠償，難認有據，無
      法准許。
四、被告謝得蒼、丁○○對於本件事故之發生推定為有過失，其
    等未能舉證證明其無過失，且因其等過失致原告受有前述傷
    害，被告謝得蒼、丁○○之過失行為與原告所受傷害間顯具
    有相當因果關係。按不法侵害他人之身體或健康者，對於被
    害人因此喪失或減少勞動能力或增加生活上之需要時，應負
    損害賠償責任；不法侵害他人之身體、健康、名譽、自由、
    信用、隱私、貞操，或不法侵害其他人格法益而情節重大者
    ，被害人雖非財產上之損害，亦得請求賠償相當之金額，民
    法第193條第1項、第195條第1項前段分別定有明文。被告謝
    得蒼、丁○○對於原告所受傷害既有過失，原告訴請被告謝
    得蒼、丁○○賠償其所受之損害，依前開規定，為有理由。
    又民法第193條第1項所謂增加生活上之需要，係指被害人被
    害以前並無此需要，因為受侵害始有支付此費用之需要者而
    言，因此身體受不法侵害，需添購醫療、護理用品及僱用看
    護所支出之費用，均屬增加生活上需要之費用，加害人應予
    賠償。原告請求被告謝得蒼、丁○○賠償之金額，是否應予
    准許，分述如下：
（一）看護費用：
      原告主張其因上揭職業災害受有右踝顯著關節活動障礙、
      右股骨不癒合、必須使用柺杖助行之傷害，於95年9月10
      日經由急診入院，於同年月20日接受鋼板（釘）固定術，
      並於同年月30日出院，住院21日須人看護；且其受傷情形
      嚴重，出院後仍無法自理生活，出院後3個月仍有專人看
      護之必要，業據其提出96年12月6日臺中榮民總醫院診斷
      證明書、97年5月21日臺中榮民總醫院診斷證明書為證（
      見附民卷第13頁、本院卷第57頁）。是原告主張其因本件
      事故計3月21日須人看護，應可採信。按因親屬受傷，而
      由親屬代為照顧被害人之起居，故係基於親情，但親屬看
      護所付出之勞力，並非不能評價為金錢，只因兩者身分關
      係密切而免除支付義務，此種親屬基於身分關係之恩惠，
      自不能加惠予加害人。故由親屬看護時，雖無現實看護費
      用之支付，亦宜認被害人受有相當於看護費之損害，得向
      加害人請求賠償（最高法86年台上字第2005號、89年台上
      字第1749號判決意旨參照）。原告主張前揭住院期間21日
      及出院後3個月期間，均由其母親鍾菁萍全日看護照顧生
      活起居，以一般看護費用，1日2,000元計算，被告謝得蒼
      、丁○○應連帶賠償222,000元之看護費用，核屬有據，
      應予准許。又原告之胞姐張靜怡既已於85年2月15日與被
      告戊○○離婚，此有戶籍本謄本在卷可憑（見本院卷第56
      頁），其在法律上即與被告戊○○無親屬關係，縱原告住
      院期間張靜怡有前往看護之情事，亦係基於與原告之親情
      ，依前揭說明，原告仍得請求被告謝得蒼、丁○○賠償看
      護費用，被告謝得蒼、丁○○此部分抗辯，並非可採。
（二）踝足支架及矯正鞋費用：
      原告主張其因上開職業災害，必須使用踝足支架及矯正鞋
      方得行走，踝足支架一支7,000元，矯正鞋一雙4,000元，
      合計11,000元，業據其提出被告謝得蒼、丁○○所不爭執
      之臺中榮民醫院診斷證明書及收據為證（見附民卷第19頁
      、本院卷第57頁）。依臺中榮民總醫院診斷證明書之記載
      ，原告右側足部變形，無法走遠，無法跑跳，無法負重，
      終身需穿踝足部支架，是原告請求賠償此部分費用，自應
      准許。又原告主張：矯正鞋及支架為消耗品，依目前原告
      大多在家修養鮮少外出走動之使用情形下，使用已近1年
      ，已磨損即將不堪使用，每年至少需更換1次等情，為被
      告所不爭執。依原告所述情況，一支踝足支架及一雙矯正
      鞋既可使用一年，原告每年更換一次即已足敷需要，是告
      主張每年必須使用2雙矯正鞋及支架，尚非可採。查原告
      係71年12月9日出生，此有診斷證明書在卷可憑（見附民
      卷第13頁），於本件事故發生之95年9月10日時約為24歲
      ，依內政部所發布之95年度台閩地區簡易生命表，其平均
      餘命為51.93年，再依霍夫曼係數扣除中間利息，原告得
      請求被告謝得蒼、丁○○一次賠償51.93年踝足支架及矯
      正鞋之費用為285,603元｛年別5%複式霍夫曼計算法（第
      一年不扣除中間利息），其計算式為：[11000×25.00000
      000（此為得請求賠償51年踝足支架及矯正鞋費用之霍夫
      曼係數）+11000×0.93×（25.00000000-00.00000000）
      ]=2 856 03（小數點以下四捨五入）｝。原告就此部分之
      請求，在此範圍內，應予准許，逾此部分之請求為無理由
      。
（三）就醫計程車資：
      原告主張：其因受有上揭傷害，前往醫院就醫需搭乘計程
      車往返，每次搭乘計程車之費用為630元，截至目前共計
      17次，支出10,710元，業據其提出診斷證明書為證。被告
      謝得蒼、丁○○就此部分表明無意見（見本院卷第30頁）
      ，是原告此部分請求，應予准許。
（四）中藥補品及相關藥品：
      原告主張：其因本件職業災害需服用中藥、補品及相關藥
      品，總計支出20,000元等情。被告謝得蒼、丁○○就此部
      分表明同意給付（見本院卷第67頁），是原告此部分請求
      ，應予准許。
（五）減少勞動能力之損害：
    １、按身體或健康受侵害，而喪失或減少勞動能力者，其減
        少及殘存勞動能力之價值，不能以現有之收入為準，蓋
        現有收入每因特殊因素之存在而與實際所餘勞動能力不
        能相符，現有收入高者，一旦喪失其職位，未必能自他
        處獲得同一待遇，故所謂減少及殘存勞動能力之價值，
        應以其能力在通常情形下可能取得之收入為標準；被害
        人因身體健康被侵害而喪失勞動能力所受之損害，其金
        額應就被害人受侵害前之身體健康狀態、教育程度、專
        門技能、社會經驗等方面酌定之，不能以一時一地之工
        作收入為準（最高法院61年度台上字第1987號判例、63
        年度台上字第13943號判例參照）。次按勞動能力損害
        與勞動年齡具有密切關係，是有法定退休年齡者，自得
        以之為判斷基準。另按依民法第193條第1項命加害人1
        次支付賠償總額，以填補被害人所受喪失或減少勞動能
        力之損害，應先認定被害人因喪失或減少勞動能力而不
        能陸續取得之金額，按其日後本可陸續取得之時期，各
        照霍夫曼式計算法，扣除依法定利率計算之中間利息，
        再以各時期之總數為加害人1次所應支付之賠償總額，
        始為允當（最高法院22年度上字第353號判例參照）。
    ２、原告主張因本件職業災害，致右踝遺留顯著關節活動障
        礙，生理運動範圍喪失3分之1以上，依勞工保險局規定
        ，為第13級，參照勞工保險條例第53條附表所定殘障給
        付標準表，被告所喪失之勞動能力為23.07﹪等情，業
        據原告提出台中榮民總醫院所出具之診斷證明書為證（
        見本院卷第57頁）。依該診斷證明書之記載：原告於95
        年9月10日經由急診入該院，於95年9月20日接受鋼板鋼
        釘固定術，並於95年9月30日出院，住院期間及出院後
        需專人照顧三個月，宜繼續長期、定期門診追蹤治療，
        宜使用拐杖助行；另原告於95年10月5日門診，至97年5
        月21日共門診治療23次，病況證明，右踝活動範圍34度
        ，無法長期站立，右股骨需進一步處理不癒合之問題，
        右踝遺留顯著關節活動障礙，生理運動範圍喪失3分之1
        以上，依勞工保險局規，屬於勞工保險條例第53條附表
        即勞工保險殘廢給付標準表第13級之殘障等級等情觀之
        ，原告自本件事故受傷後，即長期在該院追蹤治療，故
        該院醫生本於專業對原告病況之判斷，應屬客觀而真實
        。又勞工保險條例第53條附表即勞工保險殘廢給付標準
        表關於身體障害狀態及殘廢等級之分類，雖係針對勞工
        保險給付所為之規定，但針對一般損害賠償，不失為重
        要之參考標準，況本件原告請求之勞保給付，依法復可
        抵充，本院認原告勞動能力減少之程度，自可參照前揭
        診斷書依勞工保險殘廢給付標準表所為之判斷，是原告
        主張其殘廢程度符合該表第13級之殘障等級，應可採信
        。又勞工保險條例第53條附表所載殘廢等級雖有15級，
        但第1級、第2級、第3級依該表所載之身體殘害狀態均
        為終身不能從事任何工作，故為百分之百喪失勞動能力
        ，扣除第2級、第3級後，實際僅有13級，每一級差距為
        100%÷13＝7.69%，而以7.69%為第15級，往上計算每級
        均加7.69%，則殘廢等級第13級經換算之結果，減少勞
        動能力比例為23.07%。
    ３、原告71年12月9日出生，於事故發生之95年9月10日為24
        歲，已如前述，距勞動基準法第54條第1項第1款60 歲
        強制退休之年齡，尚有36年。原告陳明其高職畢業，退
        伍後旋即至竣盛工程行工作，本院審酌前揭原告受傷前
        之身體健康狀態、教育程度、專門技能、社會經驗及原
        告自95年5月10日起受雇被告謝得蒼，至95年9月10 日
        止，計工作69日，受領薪資總額107,650元，除以該段
        期間之總日數124日，其每日之薪資為868元，已如前述
        等情，認以其能力在通常情形下可能取得之每月收入，
        應以其前揭日平均工資868元乘以30，亦即每月26,040
        元為適當，是其每月減少勞動能力之損害為6,007元（
        26040×23.07%＝6007）。原告應可工作至60歲之勞工
        強制退休年齡，而原告自95年9月11日起至97年9月9日
        止，合計730日之薪資，已獲補償，是原告請求勞動能
        力減少之損害，應自97年7月10日起，算至其年滿60歲
        即131年12月9日止，計34年5月，亦即合計413個月。準
        此，原告請求依霍夫曼式扣除依法定利率計算中間利息
        1 次賠償之勞動能力減少之損害應為1,444,934元｛即
        月別5/12%複式霍夫曼計算法（第一個月不扣除中間利
        息），其計算式為：[6007×240.00000000（此為得請
        求減少勞動能力413月之霍夫曼係數）]=0000000（小數
        點以下四捨五入）｝。從而原告得請求被告謝得蒼、丁○○賠償勞動能力減少損害之金額為1,444,934元，逾
        此部分之請求為無理由。
（四）精神慰撫金：按法院對於慰撫金之量定，應斟酌加害程度
      、兩造之身分地位經濟狀況等關係定之（最高法院51台上
      字第223號判例、74年度第9次民事庭會議決議參照）。查
      原告主張其高職畢業、目前無業，無收入，名下無財產；
      被告謝得蒼則陳明其係明德家商補校畢業，目前經營竣盛
      工程行承包工程，年收入平均約30幾萬元，名下有1棟房
      屋等語。被告丁○○陳明其係國中畢業，受雇於竣盛工程
      行，目前無收入，名下沒有財產等語。本院依職權調查原
      告及被告謝得蒼、丁○○之財產資料，原告名下無財產；
      被告謝得蒼名下有房屋二筆，土地三筆、汽車一部；被告
      丁○○名下除有一部汽車外，別無其他財產，此有本院稅
      務電子匣門資料查詢表在卷可憑（見本院卷第9至11、15
      至17、49至51頁）。本院審酌前揭狀況及原告因本件事故
      受有股骨幹骨折、跟骨骨折及右側足部變形等身體上傷害
      ，並造成原告右踝顯著關節活動障礙、右股骨不癒合、必
      須使用柺杖助行之遺留身體障害情形，其精神自受有相當
      之痛苦，認原告請求慰撫金100萬元尚嫌過高，應予核減
      至80萬元為相當，超過部分無法准許。
（五）以上原告得請求之損害賠償金額為2,783,247元（看護費
      用222,000元＋踝足支架及矯正鞋費用285,603元＋就醫計
      程車資10,710元＋中藥補品及相關藥品20,000元＋減少勞
      動能力之損害1,444,934元＋精神慰撫金800,000元＝2,78
      3,247元）。按勞工因遭遇職業災害而致死亡、殘廢、傷
      害或疾病時，雇主應依規定予以補償。但如同一事故，依
      勞工保險條例或其他法令規定，已由雇主支付費用補償者
      ，雇主得予以抵充之，勞動基準法第59條定有明文。前揭
      法文但書之立法意旨已如前述。次按雇主依勞動基準法第
      59條規定所負之補償責任，係法定補償責任，並不排除雇
      主依民法規定應負之侵權行為賠償責任，惟雇主依勞動基
      準法第59條規定給付之補償金額，得抵充就同一事故所生
      損害之賠償金額，同法第60條定有明文。綜合以上條文之
      規定，如雇主已為所屬勞工投保勞工保險，勞工於保險期
      間發生職業災害事故，雇主除依勞動基準法第59條規定須
      負補償責任外，並需依民法規定負侵權行為賠償責任時，
      勞工因同一事故已受領之勞保給付，除得抵充雇主應依勞
      動基準法第59條規定所須負之補償金額外，若有餘額，自
      得再抵充其所應負之侵權行為損害賠償額。查原告依勞動
      基準法第59條之規定請求被告謝得蒼給付職業災害資補償
      445,125元，應予准許，已如前述，惟因原告已因同一事
      故，向勞工保險局請領522,361元，經抵充前揭職業災害
      補償額445,125元後，尚有餘額77, 236元未經抵充（0000
      00－000000＝77236），依法仍得抵充同一事故所生損害
      賠償之金額，經抵充後，原告就同一事故所生損害之賠償
      金額於522,361元之範圍內，已不得請求被告謝得蒼給付
      。被告丁○○雖非雇主，但其應與雇主即被告謝得蒼對原
      告負連帶損害賠償責任，被告謝得蒼對原告之此部分債務
      既已消滅，依民法第274條之規定，被告丁○○就此部分
      亦同免責任。從而原告依侵權行為之法律關係得請求被告
      謝得蒼、丁○○連帶賠償之金額為2,260, 886元（000000
      0－000000＝0000000）。
五、綜上所述，原告依職業災害補償之法律關係，請求被告謝得
    蒼及佳德公司連帶給付職業災害補償金額445,125元，於法
    無據，無法准許。原告依侵權行為之法律關係，請求被告謝
    得蒼、丁○○連帶賠償其所受之損害，於2,260,886元之範
    圍內，為有理由。末按給付有確定期限者，債務人自期限屆
    滿時起，負遲延責任。給付無確定期限者，債務人於債權人
    得請求給付時，經其催告而未為給付，自受催告時起，負遲
    延責任。其經債權人起訴而送達訴狀，或依督促程式送達支
    付命令，或為其他相類之行為者，與催告有同一之效力。民
    法第229條第1項、第2項定有明文。又遲延之債務，以支付
    金錢為標的者，債權人得請求依法定利率計算之遲延利息。
    但約定利率較高者，仍從其約定利率。應付利息之債務，其
    利率未經約定，亦無法律可據者，週年利率為百分之五，民
    法第233條第1項、第203條亦有明文。本件原告對被告謝得
    蒼、丁○○之損害賠償債權，核屬無確定期限之給付，原告
    請求被告謝得蒼、丁○○應自95年9月10日起給付遲延利息
    ，惟該日為事故發生之日，大部分費用尚未支出，且未經催
    告，是原告請求自該日起算遲延利息，自非可採。惟本件既
    經原告起訴而送達訴狀，有送達證書在卷可憑，被告謝得蒼
    、丁○○迄未給付，當應負遲延責任。是原告請求被告謝得
    蒼、丁○○給付按週年利率5%計算之法定遲延利息，應自起
    訴狀繕本送達被告謝得蒼及丁○○翌日起算。從而原告依侵
    權行為之法律關係，請求被告甲○○、丁○○、謝得蒼、戊○○連帶賠償其所受之損害，於被告謝得蒼、丁○○應連帶
    給付2,260,886元及自起訴狀繕本送達前開被告翌日，即被
    告謝得蒼自97年1月21日、被告丁○○自97年1月20日起，均
    至清償日止，按年息百分之5計算之法定遲延利息之範圍內
    ，為有理由，應予准許。逾此範圍之請求為無理由，應予駁
    回。
六、原告陳明願供擔保，請求宣告假執行，經核原告勝訴部分並
    無不合，爰酌定相當之擔保金額，予以准許。至原告敗訴部
    分，其假執行之聲請亦失所依附，應併駁回之。
肆、訴訟費用負擔、宣告假執行之依據：民事訴訟法第79條、第
    85條第2項、第390條第2項。
中    華    民    國    97    年    8     月    22    日
                  民事第三庭    法  官  黃渙文
正本係照原本作成。
如對本判決上訴，須於判決送達後20日內向本院提出上訴狀（須
附繕本）。
中    華    民    國    97    年    8     月    22    日
                                書記官


司法院資訊處製作；財團法人民間司法改革基金會備份。
